---
title: "Construction du tableau des écarts bruts et nets"
author: "T. VENET"
date: "`r Sys.Date()`"
output:
  rmdformats::readthedown:
    highlight: kate
---

```{r setup, include=FALSE}
knitr::opts_chunk$set(echo = TRUE)
```

# Les packages

On aura principalement besoin du `tidyverse` et de `gtsummary`. D'autres packages seront mobilisés de manière plus ponctuelle et seront appellés directement dans le programme.

```{r packages, echo=TRUE, message=FALSE, warning=FALSE}
library(tidyverse)
library(gtsummary)
```

# Les données

Pour l'exemple, on utilise les données 'titanic'. On recode juste un peu les variables age et classe, qui seront utilisées pour la suite.

```{r données}
d <- titanic::titanic_train %>%
  mutate(Age2 = cut(Age, include.lowest = TRUE, right = FALSE, dig.lab = 4,
                    breaks = c(0, 15, 30, 50, 80),
                    labels = c("Moins de 15 ans", "15-30 ans", "30-50 ans", "50 ans ou plus")),
         Classe = fct_recode(as.character(Pclass), "1ere" = "1", "2eme" = "2", "3eme" = "3"))
```

# Construction du tableau des écarts brut

## Le tableau de fréquences

Pour que les opérations qui suivent focntionnent bien, il faut commencer par construire un tableau de fréquence en trois colonnes :

-   Nom des modalités en première colonne (cat),

-   Fréquence de survenue de l'evenement en deuxième colonne (freq),

-   Nom des variables en troisième colonne (groups)

```{r tab_freq}
t <- d %>% tbl_summary(include = c(Classe, Sex, Age2),
                  by = Survived,
                  missing = "no",
                  statistic = everything() ~ "{p}",
                  percent = "row",
                  digits = everything() ~ 1) %>% as_tibble() %>% 
  select(cat = `**Characteristic**`, freq = `**1**, N = 342`) %>%
  filter(!is.na(freq)) %>%
  mutate(groups = c("Classe", "Classe", "Classe",
                    "Sexe", "Sexe",
                    "Age","Age","Age","Age"),
         freq = as.numeric(freq))
```

```{r afft, echo=FALSE, fig.width=10}
gt::gt(t)
```

## Calcul des écarts bruts

A partir de ce tableau de fréquences, on peut calculer le tableau des écarts bruts.

```{r tab_ec_bruts}
l <- split(x = t, f = t[["groups"]])

for(i in 1:length(l)) {
 ref <- as.character(l[[i]][1,1])
valref <- l[[i]]["freq"][l[[i]][,1]==ref]
l[[i]] <- l[[i]] %>% mutate(Ecart_brut = if_else(
  l[[i]][,1]==ref, "Réf.",
  scales::label_number(style_positive = "plus", suffix = "%", accuracy = 0.1)(freq - valref))) 
}

t2 <- bind_rows(l[]) %>% relocate("groups")
```

```{r afft2, echo=FALSE, fig.width=10}
gt::gt(t2)
```

# Contruction du tableau des écarts nets

## Construction du modele

```{r mod}
mod <- glm(Survived ~  Classe + Sex + Age2, data = d)
```

## tableau des ecarts nets ----

On utilise les fonctions de broom.helper (cf. <https://larmarange.github.io/guide-R/analyses/estimations-marginales.html#pentes-marginales-effets-marginaux>)

```{r tab_ec_net}
EN <- mod %>% tbl_regression(
    tidy_fun = broom.helpers::tidy_margins,
    estimate_fun = scales::label_percent(accuracy = 0.1, style_positive = "plus")) %>%
  as_tibble() %>% select(cat = `**Characteristic**`,
                         Ecart_net = `**Average Marginal Effects**`,
                         Signif = `**p-value**`) %>%
filter(!is.na(Ecart_net))
```

```{r affEN, echo=FALSE, fig.width=10}
gt::gt(EN)
```
# Construction du tableau final

```{r tab_final, message=FALSE, warning=FALSE}
t3 <- t2 %>% left_join(EN) %>% mutate(
  Ecart_net = if_else(Ecart_brut == "Réf.", "Réf.", Ecart_net),
  Signif = if_else(Ecart_brut == "Réf.", "Réf.", Signif))
```
```{r afft3, echo=FALSE, fig.width=10}
gt::gt(t3)
```
